臺灣高雄地方法院行政訴訟判決
110年度交字第496號
原      告  陳威宏  
被      告  高雄市政府交通局

代  表  人  張淑娟  
訴訟代理人  蘇健義  
上列當事人間交通裁決事件，原告不服被告民國110年10月18日
高市交裁字第32-B00000000、32-B00000000號裁決，提起行政訴
訟，本院判決如下：
    主　文
被告民國110 年10月18日高市交裁字第32-B00000000號違反道路
交通管理事件裁決書撤銷。
原告其餘之訴駁回。
訴訟費用新臺幣參佰元，由原告負擔新臺幣壹佰伍拾元，餘由被
告負擔。
    事實及理由
一、程序事項：按行政訴訟法第237條之7規定，交通裁決事件之
    裁判，得不經言詞辯論為之。本件屬交通裁決事件，依兩造
    所述各節及卷內資料其事證已臻明確，本院認無經言詞辯論
    之必要，爰不經言詞辯論而為判決。
二、事實概要：原告於民國110年6月3日7時32分許駕駛車牌號碼
    000-000號普通重型機車（下稱系爭機車），在高雄市前鎮
    區中山三路、凱旋四路(下稱系爭路口)，因高雄市政府警察
    局前鎮分局一心路派出所（下稱舉發機關）員警認其有「不
    依規定駛入來車道」、「違反處罰條例之行為，拒絕停車接
    受稽查而逃逸」之違規行為，經舉發機關員警填掣高市警交
    字第B00000000、B00000000號舉發違反道路交通管理事件通
    知單（下稱舉發通知單）逕行舉發。嗣原告於110年7月19日
    向被告陳述不服，經被告函詢舉發機關後，認原告確有上揭
    違規行為，乃依道路交通管理處罰條例（下稱處罰條例）第
    45條第1項第3款、第60條第1項、第63條第1項第1款規定，
    於110年10月18開立高市交裁字第32-B00000000、32-B00000
    000號裁決書（下稱原處分），分別裁處原告「罰鍰新臺幣
    （下同）900元，並記違規點數1點」、「罰鍰10,000元，吊
    扣駕駛執照6個月」(高市交裁字第32-B00000000號裁決書處
    罰主文欄第二項業經被告職權撤銷【詳本院卷第51頁】，依
    行政訴訟法第237 之4 條第3 項規定，此部分依法視為撤回
    起訴，不在本院審理範圍)。原告不服，提起本件行政訴訟
    。
三、原告主張：原告沒有逆向行駛，原告行駛在中山三路上北往
    南方向往小港方向走，因機車有問題就來到中凱橋下向左轉
    入橋下的停車場檢查一下，檢查完機車需要往南回市區，所
    以機車要迴轉南往北駛入機車車道，而原告待所有南往北走
    的機車走完後，就左轉駛入機車南往北走機車車道，並沒有
    拒絕停車接受稽查而逃逸的動機與理由。員警未拿出隨身攝
    影記錄器亦無拍照舉證，且其站崗位置那麼遠，原告看到員
    警吹一聲哨音及指揮棒示意，角度上明顯感覺是要原告趕快
    行駛離開；又原告若在該三岔、四岔路口中央等待接受稽查
    ，被後方來車撞上，員警要負全責嗎等語。並聲明：原處分
    撤銷。
四、被告則以：
　㈠按道路交通標誌標線號誌設置規則第149條第1項第1款第4目
    規定略以：「標線依其型態原則上分類如下：一、線條以實
    線或虛線標繪於路面或緣石上，用以管制交通者，原則上區
    分如下：……（四）黃實線設於路側者，用以禁止停車；設於
    中央分向島兩側者，用以分隔對向車流。」。再按處罰條例
    第60條第1項規定之處罰要件，非僅著重於「逃逸」之行為
    ，尚需合致其前提要件即「經公務員制止違規行為，不聽制
    止」或「拒絕停車接受稽查」之要件，方得成立本條之處罰
    規定，考其立法理由，係為有效遏阻違規被稽查取締者，不
    聽從執法者之制止而加速逃逸之行為。復經檢視員警職務報
    告略以:「職於110年6月3日7時32分發現有輛重機車532-HUU
    號(摩特動力、白色)從中凱橋下跨越分向限制線及行駛黃色
    槽化線，並駛入禁行機車車道後，以指揮棒及哨音示意該車
    靠邊停車，惟該車拒絕停車接收稽查而駛入中山三路機車專
    用道由南往北逃逸。」並檢附現場違規動線示意圖及該路口
    現場照片。依前揭說明，足見員警站立於系爭路口欲將原告
    車輛攔停，依一般經驗法則應可當場確認員警要開單舉發，
    又員警既已依取締一般交通違規作業程序-作業內容-二、執
    行階段：(一)攔停舉發：……12.不服稽查取締事實之認定：(
    5)之規定，以吹哨、喊話、手勢示意原告停車，然原告駕駛
    車輛當時即知員警正對其實施攔檢，因恐見罰故而刻意閃躲
    並加速離去，其主觀上確有拒絕接受稽查之故意，要屬明確
    ；且其所為已造成交通勤務警察執行交通稽查任務之困難，
    使員警無法查明實際之駕駛人為何人，而於員警執行勤務當
    時，又無法苛求員警冒身體遭受撞擊危險，阻擋原告駕駛車
    輛離去。爰原告所主張，顯屬事後矯飾辯解之詞，應予駁回
    。
　㈡再按處罰條例第7條第1項規定：「道路交通管理之稽查，違
    規紀錄，由交通勤務警察，或依法令執行交通稽查任務人員
    執行之。」，細繹該條文之立法意旨，當係考量違反處罰條
    例之違規行為往往係在瞬間發生，而為交通勤務警察執行勤
    務時恰巧目睹，事實上不便立即以攝影、錄影器材取證之情
    形所在多有，且違規事實由人之感官即可充分判定，非必以
    科學儀器始能偵測得知，為達維護交通秩序、安全之行政目
    的，故特別立法賦予勤務警察得當機處分之權限。以一般執
    勤巡邏員警之專業訓練，對於該等職務上事項之觀察程度自
    遠較一般人更為專業，誤判之可能性極低，員警應不致有所
    誤認；復依現行法律規定，法院處理交通事件，並不限於科
    學儀器所採證據，仍須就事件所涉相關證據資料，包括供述
    及非供述證據，依據證據法則，憑以認定行為人交通違規行
    為之有無。是舉發機關雖未提出原告不服稽查而逃逸之相片
    或影片佐證，然當場舉發交通違規並不以照相或錄影存證為
    其要件，亦不以舉發照片或影片為唯一之證明方法，已如前
    述，若係舉發警員親眼見聞違規之經過，並以本人具結之職
    務報告為證述，仍不失為認定交通違規事實有無之證據方法
    。是原告於前揭時間、地點確有「不依規定駛入來車道」、
    「違反處罰條例之行為，拒絕停車接受稽查而逃逸」之違規
    事實，被告據以裁處，洵無不合等語，資為抗辯。
　㈢並聲明：原告之訴駁回。
五、本院之判斷：
  ㈠原處分「不依規定駛入來車道」部分：
　⒈按「汽車駕駛人，爭道行駛有下列情形之一者，處600元以
    上1,800元以下罰鍰：……3.不依規定駛入來車道」；「汽車
    駕駛人有下列各款所列條款之一者，除依原條款處罰鍰外，
    並予記點：1.有第33條第1項、第2項、第38條第1項、第40
    條、第45條、第47條第1款至第3款、第48條、第49條或第60
    條第2項第1款、第2款情形之一者，各記違規點數1點」處罰
    條例第45條第1項第3款、第63條第1項第1款分別定有明文。
    再按違反道路交通管理事件統一裁罰基準及處理細則（下稱
    處理細則）第1條規定：「本細則依道路交通管理處罰條例
    第92條第4項規定訂定之。」第2條規定：「（第1項）處理
    違反道路交通管理事件之程序及統一裁罰基準依本細則之規
    定辦理。（第2項）前項統一裁罰基準，如附件違反道路交
    通管理事件統一裁罰基準表(下稱裁罰基準表)。」上開處理
    細則之規定，就其立法目的及功能，乃為防止處罰機關枉縱
    或偏頗，依處罰條例第92條第4項所授權交通部會同內政部
    訂定處理細則及其附件裁罰基準表，用以維持裁罰之統一性
    與全國因違反道路交通管理事件受處罰民眾之公平，不因裁
    決人員不同，而生偏頗，寓有避免各監理機關於相同事件恣
    意為不同裁罰之功能，並非法所不許，於憲法上保障人民財
    產權之意旨並無牴觸（此並有司法院釋字第511號解釋理由
    書意旨足資參照），並無違反法律保留原則。而依裁罰基準
    表的記載，機車駕駛人不依規定駛入來車道，期限內繳納或
    到案聽候裁決者，應處罰鍰900元，並記違規點數1點，核此
    規定，既係基於母法之授權而為訂定，且就處理細則附件所
    示裁罰基準表中有關處罰條例第45條第1項第3款規定之裁罰
    基準內容，並未牴觸母法，被告自得依此基準而為裁罰。
  ⒉本件如事實概要欄所述之原告「不依規定駛入來車道」之違
    規事實，有舉發通知單、原處分之裁決書、送達證書、高雄
    市政府警察局前鎮分局110年12月14日高市警前分交字第110
    74011300號函、員警職務報告、本件違規地點暨舉發機關交
    通崗位置示意圖、採證照片、110年8月9日高市警前分交字
    第11072427100號函、110年7月23日高市警前分交字第11072
    274200號函、違規事件答辯報告表、Google實景圖等在卷可
    稽(本院卷第65至113頁)，原告亦於調查程序中自承其從橋
    下位置直接騎出來，騎到三角槽化線停等等語(本院卷第141
    頁)，足見原告確實違反道路交通標誌標線號誌設置規則第1
    65條第1項規定，違規跨越繪製分向限制線之車道，且駛入
    禁行機車之快車道無疑，上情洵堪認定為真。被告就此部分
    違規事實依處罰條例第45條第1項第3款、第63條第1項第1款
    規定予以裁處，核無違誤之處。
  ㈡原處分「違反處罰條例之行為，拒絕停車接受稽查而逃逸」
    部分：
  1.按處罰條例第4 條第2 項規定：「駕駛人駕駛車輛、大眾捷
    運系統車輛或行人在道路上……，並服從執行交通勤務之警察
    或依法令執行指揮交通及交通稽查任務人員之指揮。」第7
    條之2第1項第4款、第4項規定：「（第1項）汽車駕駛人之
    行為有下列情形之一，當場不能或不宜攔截製單舉發者，得
    逕行舉發：……。四、不服指揮稽查而逃逸……。（第4項）第1
    項逕行舉發，應記明車輛牌照號碼、車型等可資辨明之資料
    ，以汽車所有人為被通知人製單舉發。」第60條第1項規定
    ：「（第1項）汽車駕駛人，駕駛汽車有違反本條例之行為
    ，經交通勤務警察或依法令執行交通稽查任務人員制止時，
    不聽制止或拒絕停車接受稽查而逃逸者，除按各該條規定處
    罰外，處1萬元以上3萬元以下罰鍰，並吊扣其駕駛執照6個
    月；汽車駕駛人於5年內違反本項規定2次以上者，處3萬元
    罰鍰，並吊扣其駕駛執照1年。」第2項第1款規定：「汽車
    駕駛人，駕駛汽車有下列情形之一，而本章各條無處罰之規
    定者，處900元以上1,800元以下罰鍰：一、不服從交通勤務
    警察或依法令執行交通指揮、稽查任務人員之指揮或稽查。
    」觀諸第60條第2項第1款於64年7月24日修訂時，即有針對
    不服從交通勤務警察指揮或稽查，得裁處罰鍰之規定，而同
    條第1項於86年1月22日修正增列記點規定時，立法理由係以
    ：「對於不服執法人員之交通指揮或稽查者，依本條第2項
    第1款之規定處以較輕之罰鍰，係為建立交通執法者之權威
    性。惟少數違規被稽查取締者，不聽從執法者之制止而加速
    逃逸，顯然惡行較重，實有必要於追蹤取締或予逕行舉發後
    ，按第63條規定予以記點爰增列第1項，俾有效遏阻。」迨9
    0年1月17日修正為得裁處罰鍰之規定時，立法理由則說明：
    「一、為遏阻不聽制止或拒絕停車接受稽查而逃逸者，爰將
    原第1項記點之規定修正為罰鍰。」由前開第60條規定立法
    沿革可知，汽車駕駛人如有違反處罰條例的違規行為，經交
    通勤務警察或交通稽查人員發覺而予以攔查時，本負有須依
    同條例第4條第2項規定服從其指揮的義務，否則交通勤務警
    察或交通稽查人員，並可依第7條之2第1項第4款規定，就該
    違規行為逕行舉發，且基於駕駛人違規後，若有經執法人員
    制止後不聽制止，或不服指揮稽查而加速逃逸者，為有效遏
    阻且此類情形惡性亦較重，並得分別適用該條例第60條第1
    項、第2項規定予以處罰，藉此建立交通執法之權威性。又
    違反行政法上義務之行為非出於故意或過失者，不予處罰，
    復為行政罰法第7條第1項所明定；是現代國家基於「有責任
    始有處罰」之原則，對於違反行政法上義務之處罰，應以行
    為人主觀上有可非難性及可歸責性為前提（行政罰法第7條
    第1項立法理由參照)。
  2.依上開關於處罰條例第60條第1 項立法歷程可知，得適用此
    第1 項規定加以處罰者，除須前有違反本條例之行為外，進
    一步尚區分「不聽制止而逃逸」、「拒絕停車接受稽查而逃
    逸」二種情形，須具備其一，方有此規定之適用；而所謂「
    不聽制止而逃逸」者，當指實施違規行為中，不聽執法人員
    制止仍繼續違規並逃逸之情形，且執法人員有勸誡其應中止
    行為，即可認屬制止的態樣；另所謂「拒絕停車接受稽查而
    逃逸」者，則係指經稽查取締，卻「拒絕停車」接受稽查而
    逃逸，且行為人對於該違規行為主觀上皆必須具有可非難性
    及可歸責性自明。次按當事人主張有利於己之事實者，就其
    事實有舉證之責任。民事訴訟法第277條前段定有明文。除
    本法有規定者外，民事訴訟法第277條之規定於本節準用之
    。行政訴訟法第136條亦有明文規定。復按，當事人主張事
    實，須負舉證責任，倘其所提出之證據不足為主張事實之證
    明，自不能認其主張之事實為真實（最高行政法院36年度判
    字第16號、39年度判字第2號判決要旨參照）。申言之，如
    行政機關對於人民違反行政秩序法令之行為而為裁罰處分者
    ，必須確實證明其違法之事實，倘不能確實證明違法事實之
    存在，其裁罰處分即不能認為合法。本件被告就原告違反處
    罰條例之行為，拒絕停車接受稽查而逃逸之違規行為作成原
    處分，則依前揭說明，自應由被告就原告有符合前開裁罰要
    件之客觀行為及主觀可歸責性，負舉證責任。
  3.經查，本件因系爭機車動態違規員警密錄器來不及啟動蒐證
    ，且違規地點現場無監視器，故無錄影畫面可提供乙節，此
    有警員職務報告在卷可參(本院卷第89頁)。又依前開警員職
    務報告內容略以：「職警員林廣恩於110年06月03日07-09時
    ，擔服交整崗勤務，職於07時32分許發現有輛重機車532-HU
    U號(摩特動力、白色)從中凱橋下跨越分向限制線及行駛黃
    色槽化線，並駛入禁行機車車道後，經職發現後以指揮棒及
    哨音示意該車靠邊停車，惟該車拒絕停車接受稽查而駛入中
    山三路機車專用車道由南往北向逃逸」等語；上開職務報告
    雖可證明員警曾於系爭路口交通崗對原告揮動指揮棒及吹哨
    等事實，然本件並無密錄器影像畫面得以佐證員警揮動指揮
    棒及吹哨之方式是否明確，得以使原告一目瞭然得知員警係
    要求原告停車接受稽查；再佐以員警係站在交通崗位置為揮
    動指揮棒及吹哨之動作，並未朝原告方向走近等情，則原告
    主張員警站崗位置那麼遠，看到員警吹哨及揮動指揮棒，角
    度上感覺是要原告趕快行駛離開等語，似非顯然無據。從而
    ，原告主觀上得否知悉或預見其有違反處罰條例之行為以及
    遭警攔停等事實，尚非無疑。
  4.承上所述，被告未能舉證證明原告主觀上有知悉或預見其因
    違反處罰條例行為而遭警攔停之事實，且依現場交通路況、
    執勤員警與原告之相對位置等情綜合觀之，本件均尚乏充足
    證據證明原告確有被告指稱「違反處罰條例之行為，拒絕停
    車接受稽查而逃逸」之違規事實，原處分就此部分遽以裁罰
    ，容有未洽。
六、綜上所述，被告以原告有「不依規定駛入來車道」之行為，
    而予以裁處，核無違誤，原告請求撤銷該處分，為無理由，
    應予駁回；惟被告另以原告有「違反處罰條例之行為，拒絕
    停車接受稽查而逃逸」之行為，則無法證明屬實，其認事用
    法尚有違誤，原告就此部分訴請撤銷，為有理由，應予准許
    。
七、本件判決基礎已臻明確，兩造其餘之攻擊防禦方法及訴訟資
    料經本院斟酌後，核與判決不生影響，無一一論述之必要，
    併予敘明。
八、本件第一審裁判費為300元，經本院酌量情形，命由原告負
    擔150元，餘由被告負擔，爰併予確定如主文第2項所示。
據上論結，本件原告之訴為一部有理由，一部無理由，依行政訴
訟法第237條之7、第237條之8第1項、第237條之9第1項、第236
條、第104條，民事訴訟法第79條規定，判決如主文。
中　　華　　民　　國　　111 　年　　11　　月　10 　　日
　　　　　　　　　行政訴訟庭  法  官  謝琬萍
以上正本係照原本作成。　
如不服本判決，應於判決送達後20日內，向本院提出上訴狀並表
明上訴理由（原判決所違背之法令及其具體內容或依訴訟資料可
認為原判決有違背法令之具體事實），其未載明上訴理由者，應
於提出上訴後 20 日內向本院補提理由書（上訴狀及上訴理由書
均須按他造人數附繕本，如未按期補提上訴理由書，則逕予駁回
上訴），並應繳納上訴裁判費新臺幣 750 元。
中　　華　　民　　國　　111 　年　　11　　月　　11　　日
                              書記官   林麗文